【裁判字號】    98,訴,551
【裁判日期】    981202
【裁判案由】    偽造文書等
【裁判全文】
臺灣臺南地方法院刑事判決               98年度訴字第551號
聲  請  人  臺灣臺南地方法院檢察署檢察官
被      告  甲○○
上列被告因偽造文書案件，經檢察官聲請以簡易判決處刑（95年
度偵緝字第1417號），本院認不宜以簡易判決處刑，裁定進行依
通常訴訟程序審理後，判決如下：
        主  文
甲○○行使偽造私文書，足以生損害於公眾及他人，處有期徒刑
壹年，減為有期徒刑陸月，如易科罰金，以銀元佰元即新臺幣
玖佰元折算壹日。
如附表所示之物沒收。
        事  實
一、緣甲○○於民國82年4月12日擔任案外人陳運艇向址設高雄
    縣岡山鎮○○路434號之高雄縣岡山鎮農會（下稱岡山鎮農
    會）借款新臺幣（下同）1,500萬元之連帶保證人及擔保物
    提供人（另一連帶保證人為郭蘇玉），嗣86年2月14日辦理
    權利內容變更擔保物面積減少和債務人變更為郭金枝，嗣該
    筆借款於86年3月26日辦理展期時，因原連帶保證人郭蘇玉
    身故，乃同時辦理連帶保證人變更，甲○○竟意圖為自己不
    法所有及行使偽造私文書之犯意，未經其妻乙○○（甲○○
    與之感情不睦，於80年間早已分居）之同意或授權，至岡山
    鎮農會，在擔保放款借據岡山鎮農會上連帶保證人欄下偽簽
    乙○○之姓名及蓋用其偽造之乙○○印章於上，而偽造表示
    乙○○同意擔任保證人之私文書，並持以向岡山鎮農會申請
    展期借款而行使，致岡山鎮農會陷於錯誤同意展期借款，足
    生損害於乙○○及岡山鎮農會對貸款管理之正確性。
二、案經乙○○訴請臺灣臺南地方法院檢察署檢察官偵查後聲請
    簡易判決處刑。
        理  由
壹、程序部分－關於證據能力之說明
  一、證人即告訴人乙○○於警詢之陳述，屬被告以外之人審判
      外之言詞陳述，被告甲○○亦否認該供述之證據能力，而
      證人乙○○於本院審理時以證人身分接受交互詰問後，認
      其於警詢中之供述亦無「具有較可信之特別情況」，依刑
      事訴訟法第159條第1項、第159條之3之規範意旨，應認證
      人乙○○警詢中之陳述無證據能力。
  二、本件卷附其餘供述及非供述證據，被告於本案準備程序時
      表示同意作為證據（見本院卷第39頁背面），未爭執其證
      據能力，本院審酌各該證據作成之情況，認為適當，復經
      本院於審判期日就上開證據依法進行調查、辯論，依刑事
      訴訟法第159條之5規定，自有證據能力。
壹、實體部分－得心證之理由
  一、訊據被告甲○○矢口否認有行使偽造私文書之犯意或不法
      意圖，其先後辯詞反覆，稱：伊不記得有無經過乙○○同
      意而簽名，印章怎麼來的伊也不了解；伊會在該借據上簽
      乙○○的姓名，是岡山鎮農會的人叫伊簽，伊就簽了，印
      章是乙○○的，不是伊偽刻的；乙○○有親自去岡山鎮農
      會對保，她自己在授信約定書上簽名蓋章云云。
  二、經查，被告甲○○於82年4月12日擔任案外人陳運艇向岡
      山鎮農會借款1,500萬元之連帶保證人及擔保物提供人（
      另一連帶保證人為郭蘇玉），86年2月14日時辦理擔保物
      面積減少和債務人變更為郭金枝，嗣該筆借款於86年3月
      26日辦理展期時，因原連帶保證人郭蘇玉身故，乃變更連
      帶保證人為乙○○等情，業據被告甲○○供述在卷，並有
      岡山鎮農會98年11月5日岡鎮農信字第0980000638號函文
      暨所附交易明細表、他項權利證明書、土地、建築改良物
      抵押權設定契約書等文件（本院Ｃ卷第81至94頁）、86
      年3月26日擔保放款借據（偵Ｂ卷第27頁）及被告所提出
      之82年4月12日擔保放款借據（本院Ｃ卷第74頁）在卷可
      稽，可以認定。
  三、被告甲○○雖以前詞置辯，然查：
    （一）被告甲○○於2次偵訊時均供承本件擔保放款借據上
          之乙○○簽名及印文係其未經乙○○同意而為，乙○
          ○對於本件借款及展期始終均不知情，其供述略以：
          借據上面乙○○的簽名用印是伊所為，沒有經過乙○
          ○同意，因為一開始借錢就是伊在處理，86年時是展
          期換約，所以伊就簽乙○○的名字，乙○○應該都不
          知情等語（見偵Ａ卷第79頁）；借款到86年要展期，
          是伊自己去辦理，是伊簽他的名字，乙○○都不知情
          。這件伊印象中是伊自己拿太太（即乙○○）證件去
          辦理對保，簽名是伊簽，印章也是伊蓋（偵Ｂ卷第9
          頁）；伊借錢的事乙○○應該不知情，本件因為農會
          說可以代簽，所以是伊簽名等語（偵Ｂ卷第53頁）。
    （二）擔保放款借據上乙○○之簽名確係被告甲○○所偽簽
          ，其上之乙○○印文亦是被告甲○○偽刻後蓋用，且
          乙○○並未曾前往對保，亦未曾授權被告甲○○使用
          其名義擔任該筆借款之連帶保證人，且該等大筆支出
          ，亦不在其同意被告甲○○日常生活支出之範圍；又
          擔保放款借據上之「乙○○」印文，亦非乙○○所有
          等情，已據證人乙○○迭於偵訊及本院歷次具結作證
          指述綦詳（偵Ａ卷第77至；本院Ａ卷第51頁至53頁；
          本院Ｃ卷第58、59、61頁）。而觀之乙○○96年6月5
          日、96年11月3日於偵訊時當庭依檢察官所要求及歷
          次到臺灣臺南地方法院檢察署檢察官及本院作證時，
          在筆錄或證人結文，或檢察官命其當庭書寫之「乙○
          ○」3字，以肉眼觀之，其字跡均一致（偵Ａ卷第80
          、82、87、110頁；偵Ｂ卷第79頁；本院Ａ卷第54、5
          7頁；本院Ｃ卷第64頁），且與乙○○所提出其於96
          年4月9日在所任教之臺南市立建興國民中學請假時所
          書寫之教職員請假單（偵Ａ卷第90頁）上「請假人簽
          章欄」之簽名一致，均屬一般正楷，一字一劃逐一書
          寫之端正字體，而乙○○所提出之請假單，乃其職務
          上請假時所填寫，應無為將來訴訟之需而刻意造假之
          嫌，是上揭乙○○於法庭所書寫之姓名筆跡應可信為
          乙○○平日書寫之筆跡。然觀之本件擔保放款借據上
          之「乙○○」簽名筆跡則類似行、草字體，與前述乙
          ○○在法庭上或請假時所書寫之字體，其運筆、轉折
          、勾勒均顯然有異，是證人乙○○前開證述尚屬信而
          有徵，可以採信。
    （三）本件係原案外人陳運艇向岡山鎮農會之借款於86年3
          月26日辦理展期，並非第1次借款一節，已如前述。
          而岡山鎮農會一般是只有第1 次借款才會對保，若是
          貸款展期則不用對保，本件是前貸款到期展約，不用
          到農會對保，是甲○○親自來辦理一情，亦據證人即
          承辦人余漢楨於偵訊時具結證述明確（偵Ａ卷第79頁
          ；偵Ｂ卷第52頁）。
    （四）綜上，被告甲○○於偵訊中之自白核與證人乙○○證
          述之情節相符，亦與證人余漢楨於偵訊之結證吻合，
          被告之自白應與事實相符，堪以採信，其於本院翻異
          前詞，所辯與證人余漢楨及乙○○所述及其自己之供
          述不符，難以採信。
  四、按刑法第210條之偽造文書係指無制作權之人冒用他人名
      義而制作該文書，本件被告甲○○未經乙○○之同意或授
      權，即在該擔保放款借據上連帶保證人欄下偽簽乙○○之
      姓名，並蓋用其所偽造之乙○○印文，所為自已該當刑法
      偽造私文書之罪名。岡山鎮農會或其員工並非該貸款契約
      之連帶保證人，對於該連帶保證人欄之簽署，並無同意權
      ，且亦無任何證據足以證明岡山鎮農會之員工有要求被告
      代乙○○簽署姓名之舉，是被告甲○○辯稱係岡山鎮農會
      之員工要其代乙○○簽名云云，不能證明，不能阻卻其上
      開罪名之成立。
  五、然按連帶保證人應與主債務人負同一債務，對於債權人各
      負全部給付之責任者，是連帶保證人之資力，關乎債權人
      對於該筆借款債權滿足之程度，若無足夠資力之人為連帶
      保證人，則岡山鎮農會自可不予展期。是本件貸款雖係案
      外人陳運艇於82年4月12日向岡山鎮農會借款1,500萬元，
      嗣變更借款人為郭金枝後於86年3月26日辦理延展期日所
      簽署之契約，岡山鎮農會於是日並未另外撥款，僅係變更
      連帶保證人為乙○○，然被告與乙○○在當時因感情不睦
      ，早已分居多年，已據被告與乙○○一致供陳在卷，則乙
      ○○同意負擔1,500萬元之連帶債務之可能性甚低，則被
      告甲○○即有再覓其他連帶保證人，以獲得上開借款展期
      之必要，是而被告甲○○未經乙○○同意，逕自在上開擔
      保放款借據上之連帶保證人欄簽署乙○○之姓名，使農會
      同意就上開借款展期續約，被告甲○○自有不法意圖甚明
      ，被告辯稱其並無不法意圖云云，自無可取。
  六、綜合上開各節，被告甲○○基於不法意圖，為獲得岡山鎮
      農會展期借款，未經乙○○之同意或授權，逕自在本件貸
      款契約書上簽署乙○○之姓名及偽刻乙○○印章蓋印於其
      上之事實，足堪認定。
參、論罪及沒收：
  一、被告甲○○行為後，刑法修正條文業於94年2月2日公布，
      95年7月1日施行。茲比較修正前、後刑法及相關法律與本
      案有關之修正前後規定如附件所示。
  二、本件係案外人陳運艇於82年4月12日向岡山鎮農會借款
      1,500萬元，嗣變更借款人為郭金枝後於86年3月26日辦理
      延展期日所簽署之契約，已如前述，故被告所獲得者為該
      筆借款展期之利益。是核被告甲○○所為，係犯刑法第21
      6條、第210條之行使偽造私文書罪，及第339條第2項之詐
      欺得利罪。檢察官起訴認被告係持該擔保放款借據向岡山
      鎮農會申請借款，並因此使岡山鎮農會撥款1,500萬元，
      而認被告係成立刑法第339條第1項之詐欺取財罪，尚有未
      洽，惟起訴之事實同一，本院自得予以變更起訴法條。被
      告偽造署押、印章進而蓋用於上之行為，為偽造私文書之
      階段行為，不另論罪；又其偽造私文書之低度行為復為行
      使偽造私文書之高度行為所吸收，應只論以行使偽造私文
      書罪。又被告係以行使偽造私文書之方式以遂行其展期借
      款之目的，其所為上開犯行，有方法、目的、原因、結果
      之牽連關係，自應依修正前刑法第55條後段之規定，從一
      重之行使偽造私文書罪處斷。
  三、爰審酌被告甲○○為獲得展期借款之利益，而在擔保放款
      借據上偽簽其已分居之妻乙○○之姓名及偽蓋印文之動機
      與手段，使乙○○之財產遭強制執行而受有損害之程度，
      岡山鎮農會因此受損之程度，暨被告之智識、程度，於偵
      訊時坦認犯行，於本院供述反覆，矢口否認犯罪等一切情
      狀，量處如主文所示之刑。
  四、本件被告甲○○犯罪行為之時間，係在96年6月24日以前
      ，所犯罪名宣告刑在有期徒刑1年6月以下，合於中華民國
      96年罪犯減刑條例第2條第1項第3款之規定，應減其宣告
      刑2分之1，並依修正前刑法第41條第1項之規定諭知易科
      罰金之折算標準。
  五、被告於擔保放款借據「連帶保證人」欄位內偽造之「乙○
      ○」署押1枚及「乙○○」印文1枚，係偽造之署押及印文
      ，偽造之乙○○印章，雖未據扣案，然無證據證明業已滅
      失，均應依刑法第219條之規定宣告沒收。
肆、據上論斷，依刑事訴訟法第452條、第299條第1項、第300條
    ，刑法第2條第1項前段、第216條、第210條、第339條第2項
    、第219條，修正前刑法第55條後段、第41條第1項前段，廢
    止前罰金罰鍰提高標準條例第2條，刑法施行法第1條之1，
    中華民國96年罪犯減刑條例第2條第1項第3款、第7條，逕以
    判決如主文。
本案經檢察官吳坤城到庭執行職務。
中    華    民    國    98    年    12    月    2     日
                  刑事第十二庭  審判長法  官  卓穎毓
                                      法  官  周宛瑩
                                      法  官  莊玉熙
以上正本證明與原本無異。
如不服本判決應於收受本判決後10日內向本院提出上訴書狀，並
應敘述具體理由。其未敘述上訴理由者，應於上訴期間屆滿後20
日內向本院補提理由書狀（均須按他造當事人之人數附繕本）「
切勿逕送上級法院」。
                                      書記官  余富誠
中    華    民    國    98    年    12    月    3     日
附錄本案論罪科刑法條：
中華民國刑法第210條
（偽造變造私文書罪）偽造、變造私文書，足以生損害於公眾或
他人者，處5年以下有期徒刑。
中華民國刑法第216條
（行使偽造變造或登載不實之文書罪）行使第210條至第215條之
文書者，依偽造、變造文書或登載不實事項或使登載不實事項之
規定處斷。
中華民國刑法第339條
意圖為自己或第三人不法之所有，以詐術使人將本人或第三人之
物交付者，處五年以下有期徒刑、拘役或科或併科一千元以下罰
金。
以前項方法得財產上不法之利益或使第三人得之者，亦同。
附表：擔保放款借據上偽造之乙○○之署押及印文、印章各壹枚
      。
附件－新舊法比較：
一、刑法第55條牽連犯：
    被告行為後，刑法已刪除第55條關於牽連犯之規定，則依修
    正前即行為時之舊法規定，應從一重罪處斷之罪，因新法已
    刪除牽連犯規定，若所犯各罪應依數罪併罰之規定分論併罰
    ，則比較新舊法之規定，新法規定並非較有利於被告，依刑
    法第2條第1項本文規定，應適用行為時之法律，即適用修正
    前刑法第55條牽連犯之規定，從一重處斷。被告所犯行使偽
    造私文書與詐欺罪本質上為罪名不同，行為互異之數罪，揆
    諸前開說明，自應適用有利於被告之法律即修正前刑法第55
    條牽連犯之規定。
二、刑法第41條易科罰金之規定：
    修正前刑法第41條第1項前段規定：「犯最重本刑為五年以
    下有期徒刑以下之刑之罪，而受六個月以下有期徒刑或拘役
    之宣告，因身體、教育、職業、家庭之關係或其他正當事由
    ，執行顯有困難者，得以1元以上3元以下折算1日，易科罰
    金」；而被告行為時之易科罰金折算標準，修正前罰金罰鍰
    提高標準條例第2條前段（現已刪除）規定，就其原定數額
    提高為100倍折算1日，則依被告行為時之易科罰金折算標準
    ，應以銀元300元即新臺幣900元折算1日。惟修正後刑法第4
    1條第1項前段則規定：「犯最重本刑為5年以下有期徒刑以
    下之刑之罪，而受六個月以下有期徒刑或拘役之宣告者，得
    以新臺幣一千元、二千元或三千元折算一日，易科罰金」。
    比較修正前後之易科罰金折算標準，以修正前刑法第41條第
    1 項前段之規定有利於被告，是應依刑法第2條第1項前段，
    適用修正前刑法第41條第1項前段之規定，定其易科罰金折
    算標準。
三、修正後刑法施行前，刑法分則編有關罰金刑之貨幣單位係銀
    元；且依刑法分則編應處罰金者，應適用罰金罰鍰提高標準
    條例第1條、第4條之規定，亦即應按各該具體條文制定或修
    正之時間先後，定其提高之倍數。惟被告行為後，刑法施行
    法增訂第1條之1，於95年6月14日經總統公布，並自同年7
    月1日起施行；該條規定：「中華民國九十四年一月七日刑
    法修正施行後，刑法分則編所定罰金之貨幣單位為新臺幣。
    九十四年一月七日刑法修正時，刑法分則編未修正之條文定
    有罰金者，自九十四年一月七日刑法修正施行後，就其所定
    數額提高為三十倍。但七十二年六月二十六日至九十四年一
    月七日新增或修正之條文，就其所定數額提高為三倍」。亦
    即自95年7月1日起，刑法分則編所定罰金之貨幣單位，由銀
    元改為新臺幣。惟刑法施行法第1條之1係替代罰金罰鍰提高
    標準條例部分條文，與經換算後，該條例所定之罰金額度相
    同，僅係貨幣單位由銀元改為新臺幣，不發生有利、不利之
    問題，亦非法律變更刑度之條文，無比較新舊法之問題，併
    予敘明。


司法院資訊處製作；財團法人民間司法改革基金會備份。
